【裁判字號】    97,重上,298
【裁判日期】    980310
【裁判案由】    返還訂金
【裁判全文】
臺灣高等法院民事判決                 97年度重上字第298號
上  訴  人  鑫巨鴻股份有限公司
法定代理人  甲○○
訴訟代理人  簡長順律師
被 上訴 人  乙○○
訴訟代理人  楊肅欣律師
上列當事人間請求返還訂金事件，上訴人對於中華民國97年5月8
日臺灣桃園地方法院96年度訴字第824號第一審判決提起一部上
訴，本院於98年2月24日言詞辯論終結，判決如下：
    主      文
上訴駁回。
第二審訴訟費用由上訴人負擔。
    事實及理由
一被上訴人起訴主張：兩造於民國95年3月20日簽訂合約書（下
  稱系爭合約），由伊向上訴人購買保特瓶裝汽水整廠設備（下
  稱系爭設備），價金為新臺幣（下同）8,500,000元，並約定
  「交貨期：自收到訂金算起100天裝櫃、裝機試車完成45天，
  若未能於6個月內完成交機，則訂金退回，每逾一日罰千分之
  二總貨款，若完成後二個月內不能交貨或非賣方問題則訂金沒
  收」，顯見系爭合約附以「若未能於6個月內完成交機」契約
  失效之解除條件。上訴人於95年3月21日收受定金4,250,000元
  後，未能於收受定金後之100天即95年9月20日前將系爭設備裝
  機試車、裝櫃，並於約定之契約履行地緬甸仰光完成交機，經
  伊催告仍未履行，上開解除條件已成就，系爭合約應於95年9
  月20日失其效力。縱認解除條件未成就，伊已於95年10月4日
  再催告仍未履行，再於本件訴訟繫屬中之96年9月20日當庭為
  解除系爭契約之意思表示，上訴人自應返還定金。爰依不當得
  利、回復原狀之法律關係，求為命上訴人給付4,250,000元，
  及自起訴狀繕本送達翌日起加計法定遲延利息之判決。上訴人
  則以：就兩造於95年3月20日簽訂系爭合約、伊於翌日收受4,
  250,000元定金不爭執，惟被上訴人於95年7月31日與其緬甸廠
  之股東赴伊工廠勘驗時，另提出改善設備修整及油漆之要求，
  並同意伊於95年11月15日試車即可，伊已於該日備妥機台出貨
  ，然被上訴人迄未提供貨櫃供伊裝櫃，復未自行報關出口，則
  伊縱有遲延交貨，亦無可歸責事由。又依一般中古貨物買賣習
  慣，清償地在賣方處所即伊工廠內，顯然系爭設備之運費、貨
  櫃裝櫃等費用均應由被上訴人自理，與伊無關云云資為抗辯。
  並主張：被上訴人尚積欠伊貨款4,250,000元，卻逕向原審聲
  請取得96年度裁全字第2548號假扣押裁定（下稱系爭假扣押裁
  定），並於96年5月4日執行假扣押查封伊之資產及銀行帳戶等
  ，惟系爭假扣押裁定業經本院96年度抗字第855號裁定廢棄，
  並經最高法院96年度台抗字第800號裁定駁回被上訴人之再抗
  告確定，系爭假扣押裁定即因自始不當而撤銷。被上訴人上開
  假扣押執行，造成伊受有無法營業之房租損失1,275,000元、
  營業損失5,868,380元、商譽與信用損失1,000,000元、應收帳
  款利益損失619,900元、借貸利息損失277,090元等損害，合計
  9,040,370元。爰依民事訴訟法第531條第1項、第2項之規定，
  求為命被上訴人如數給付之判決。
  被上訴人對上訴人之賠償請求則以：上訴人主張之事實不符合
  民事訴訟法第531條賠償之要件，且其所稱上開各損失均與假
  扣押執行間無因果關係等語，資為抗辯。
二原審命上訴人給付4,250,000元，及自96年5月29日起加計法定
  遲延利息，並駁回上訴人之反訴。上訴人提起一部上訴，聲明
  ：
  (一)原判決所為命上訴人給付及駁回上訴人後開第三項請求部分
    之訴廢棄。
  (二)被上訴人在第一審之訴及假執行之聲請均駁回。
  (三)被上訴人應給付上訴人4,520,185元。
  被上訴人則聲明：上訴駁回。
  〔上訴人就原審反訴請求，其中4,520,185元（9,040,370-
  4,520,185＝4,520,185）未提起上訴而告敗訴確定〕。
三被上訴人、上訴人主張前揭事實，被上訴人提出系爭合約、匯
  款單、存證信函等件，上訴人提出被上訴人之起訴狀、匯款單
  、系爭合約、存證信函、支票、相片、兩造協議書面、函、假
  扣押執行查封標示、房屋租賃契約、營利事業所得稅申報書、
  同業利潤標準、信用不良企業移送注意事項、原審、臺灣苗栗
  地方法院、臺灣高雄地方法院民事執行處函、支票暨退票理由
  單、利息支出明細、現金支出傳票、轉帳傳票、匯款申請書等
  件為證（原審卷(一)第5-11、27-37、74-75頁、卷(二)第7-36頁）
  。兩造不爭執事項：
  (一)兩造於95年3月20日簽訂系爭合約，由被上訴人購買上訴人
    自黑松股份有限公司（下稱黑松公司）斗六廠所購得之系爭
    設備，價金為8,500,000元。合約並約定：「交貨期：自收
    到訂金算起100天裝櫃、裝機試車完成45天，若未能於6個月
    內完成交機，則訂金退回，每逾一日罰千分之二總貨款，若
    完成後二個月內不能交貨或非賣方問題則訂金沒收……付款
    方式：1.訂金NT＄425萬元現金。2.裝機好付NT＄225萬元現
    金，裝機好留NT＄200萬元現金3個月再付清。3.技術轉移，
    時間最多60天，甲方（被上訴人）需派專職人員配合。4.甲
    方須提供食宿……8.安裝地點：MINISTRY OFINDUSTRY (1)
    YAWGIKYAUNG STREET HLAING TOWNSHIP YANGON MYANMAR.」
    。
  (二)被上訴人於95年3月21日給付4,250,000元定金與上訴人收受
    。
  (三)上訴人迄96年5月18日被上訴人起訴止，尚未完成系爭設備
    之裝櫃及交機安裝。
  (四)上訴人就本訴返還4,250,000元定金之金錢請求，向原審聲
    請假扣押裁定，經系爭假扣押裁定准被上訴人對上訴人之財
    產在上開金額範圍內為假扣押，被上訴人並執以為假扣押執
    行扣押上訴人之資產及銀行帳戶。
  (五)系爭假扣押裁定嗣經本院以96年度抗字第855號裁定廢棄並
    駁回被上訴人上開假扣押聲請，且經最高法院以96年度台抗
    字第800號裁定駁回被上訴人之再抗告而告確定。
四被上訴人主張系爭合約因解除條件成就而失效云云。
  (一)按「附解除條件之法律行為，於條件成就時，失其效力」，
    民法第99條第2項定有明文。對於法律行為之效力加以限制
    者，稱為法律行為之附款，附款之種類可分為「負擔」、「
    期限」（即當事人以將來確定事實的到來，決定法律行為效
    力發生或消滅之附款）及「條件」（即當事人以將來客觀上
    不確定事實之成就或不成就，決定法律行為效力發生或消滅
    之附款）。系爭合約第3條約定：「交貨期：自收到訂金算
    起100天裝櫃。裝機試車完成45天。若未能於6個月內完成交
    機，則訂金退回，每逾一日罰千分之二總貨款，若完成後二
    個月內不能交貨或非賣方問題則訂金沒收……」等語（見原
    審卷(一)第5-7頁）。依上開「若未能於6個月內完成交機，則
    訂金退回」之記載，顯然系爭合約是否繼續履行，繫諸於上
    訴人是否於6個月內完成交機此一事實狀態，若上訴人未能
    於前述期間內完成交機，則系爭合約解除，上訴人應返還定
    金，則被上訴人主張系爭合約係附以「若未能於6個月內完
    成交機」則失其效力之解除條件一節，應認為實在。
  (二)至系爭合約是否因解除條件成就而失其效力？查上訴人自承
    其收受定金之日期為95年3月21日，則依系爭合約前述所載
    之期限計算，兩造至遲應於95年5月4日前將系爭設備裝機試
    車完成，且應於95年9月20日前完成交機等情，為兩造所不
    爭執。惟上訴人迄95年7月12日始自黑松公司斗六廠將系爭
    設備拆卸完成等情，有黑松公司96年8月20日之民事陳報狀
    載：「經查該設備係本公司95年3月2日出售予鑫巨鴻股份有
    限公司，並約定於同年3月10日前拆卸完成，惟鑫巨鴻股份
    有限公司至95年3月17日始拆卸，並於同年7月12日拆卸完成
    」云云在卷足憑（原審卷(一)第81頁），顯見上訴人至斯時（
    95年7月12日）為止，尚未完成系爭設備之裝機、試車手續
    ，遑論已完成交機。然被上訴人於95年7月31日赴上訴人工
    廠視察時，提出改善系爭設備修整及油漆方面要求，並同意
    上訴人於95年11月15日試車即可，有上訴人提出兩造於95年
    11月6日另行簽署之「緬甸汽水廠出口設備」文件為據（下
    稱設備文件，見原審卷(一)第34頁）。設備文件內確載有「上
    述機械設備皆為合約內之物品……各項單機試車訂於11 /15
    試車」之條件，且經兩造代表人署名在卷。再佐以被上訴人
    95年8月17日予上訴人之傳真函、95年10月4日寄發予上訴人
    之存證信函，分別載：「……緬甸股東於2006年7月31日到
    貴工廠參觀吳總經理所賣給我們的汽水設備，股東對於整修
    及油漆的部分非常不滿意。請吳總經理監督將缺點改進，加
    快交貨日期……本人要求台南關廟廠之汽水設備重新除去舊
    漆，換上新漆，刮除舊漆之部分，未上新漆前請通知本人到
    場看驗……」、「……我方與緬甸股東於95年7月31日到標
    的物工廠視察，並提出改善設備整修及油漆方面之要求，並
    要求通知我方勘驗日期等事項……」等語（見原審卷(一)第69
    、10頁），則上訴人辯稱被上訴人嗣後已同意於95年11月15
    日試車即可等語為真實，是系爭合約原前述「若未能於6個
    月內完成交機」則失其效力之解除條件，已經兩造至遲於95
    年7月31日，合意前項解除條件不生效力，即兩造同意縱迄
    95年9月20日，上訴人未能完成系爭設備買賣之各項階段行
    為，系爭合約仍屬有效，兩造並願繼續履約。蓋若非如是，
    則被上訴人於95年7月31日赴上訴人工廠視察時，即不可能
    在知悉上訴人無法如期履約之情況下，向上訴人提出以履行
    系爭合約為前提之改善設備修整及油漆方面要求，且進而於
    96年11月間與上訴人商議應如何交付系爭設備（見原審卷(二)
    第3頁），足見系爭合約並未因前述解除條件成就而失效，
    被上訴人主張系爭合約已因解除條件之成就而失效云云，即
    屬無據。
五被上訴人另主張系爭合約縱未因解除條件成就而失效，然上訴
  人就系爭合約應負遲延責任等語，上訴人則辯稱其未給付遲延
  ，縱有給付遲延亦非可歸責於己云云為辯。
  (一)按「給付有確定期限者，債務人自期限屆滿時起，負遲延責
    任」，民法第229條第1項定有明文。解釋契約，應探求當事
    人之真意，而於文義上及論理上詳為推求當事人之真意時，
    應斟酌訂立契約當時及過去之事實、其經濟目的及交易上之
    習慣，本於經驗法則，基於誠實信用原則而為判斷。又「當
    事人互相表示意思一致者，無論其為明示或默示，契約即為
    成立」，民法第153條第1項定有明文。而所謂意思表示一致
    ，就客觀合致而言，原則上係指當事人就標的之要素（指契
    約成立所不可或缺之要件）、常素（指通常構成契約之內容
    ，惟除去該內容契約仍可成立之事項）及偶素（指雖非構成
    契約內容之事項，但因當事人特以意思表示將其附加於契約
    內容之因素）達成一致。依民法第345條「稱買賣者，謂當
    事人約定一方移轉財產權於他方，他方支付價金之契約。當
    事人就標的物及其價金互相同意時，買賣契約即為成立」之
    規定，買賣契約中構成契約要素之部分，即應為買賣標的之
    給付與價金之給與，至買賣契約中除去標的、價金以外，構
    成符合債之本旨給付之其他部分，即應解為契約之常素。查
    兩造就系爭合約之履行已合意排除解除條件之適用，且迄至
    95年11月間仍商議系爭設備之交付等情，均詳如前述，顯然
    系爭合約之清償期限業經兩造合意變更延展，就系爭合約之
    要素及其他常素、偶素部分，兩造皆未敘及是否變更，在尊
    重當事人契約效果之前提下，應解為未變更，先予敘明。
  (二)依系爭合約約款第3條、第4條第8款分別約定「交貨期：自
    收到訂金算起100天裝櫃、裝機試車完成45天，若未能於6個
    月內完成交機，則訂金退回……」、「安裝地點：MINISTRY
    OF INDUSTRY (1) YAWGI KYAUNG STREET HLAING TOWNSHIP
    YANGON MYANMAR.」，則兩造間就系爭合約之履行，原約定
    上訴人應於收受訂金之100日內，以45日完成系爭設備之裝
    機試車，餘55日內完成裝櫃，並以收受訂金後6個月內（即
    裝櫃後84日內）為交機之履行期限，且以緬甸仰光作為清償
    地，則上訴人抗辯兩造就系爭合約之清償地，應依中古貨物
    買賣習慣以上訴人工廠為清償地云云，即無足採。又依前述
    解釋契約之原則，系爭合約雖確於95年7月31日後經兩造合
    意變更延展至95年11月15日試車，惟兩造間就系爭合約之延
    展，應僅限於就系爭設備試車之履行期限延期至95年11月15
    日，至其後階段之履約行為，仍應遵守系爭合約之約定。亦
    即試車後之裝櫃、交機之履行期限，應改以95年11月15日起
    算，故在該次試車完成後之55日內，應完成裝櫃程序，裝櫃
    後之84日內應完成交機。是以上訴人應於95年11月15日起算
    55日即96年1月9日前完成系爭設備之裝櫃，於96年1月9日起
    算84日即96年4月3日前運送系爭設備至緬甸仰光交機安裝。
    然上訴人迄被上訴人於96年5月18日起訴時為止，未完成系
    爭設備之裝櫃及交機安裝，甚於原審96年9月20日言詞辯論
    期日，被上訴人自認：「機器現在在我公司原封不動」等語
    （原審卷第90-91頁），依法自應負遲延責任。上訴人雖又
    辯稱其於95年11月15日即完成試車，並提出照片為證（見原
    審卷(一)第32、33頁），然為被上訴人否認，上開照片無由證
    明上訴人已完成試車，上訴人復未提出其他證據證明其已完
    成試車，況上訴人之義務非僅完成試車而已，試車後仍有裝
    櫃、交機之義務，則上訴人提出之照片自難作為有利於上訴
    人認定之依據。
  (三)上訴人再辯稱因被上訴人迄未提供貨櫃供裝櫃，且未自行報
    關出口，故遲延交貨不可歸責於上訴人云云。惟按「買賣費
    用之負擔，除法律另有規定或契約另有訂定或另有習慣外，
    依左列之規定。二、移轉權利之費用，運送標的物至清償地
    之費用及交付之費用，由出賣人負擔」，民法第378條第2款
    定有明文。系爭合約既未明確約定貨櫃之提供及貨物出口之
    報關程序應由何人負擔，自應依前開規定，由出賣人即上訴
    人負擔運送標的物至清償地之費用。又系爭合約就上訴人裝
    機試車、裝櫃、完成交機之交貨期限及系爭設備之安裝地點
    已為約定如上所述，系爭合約第4條且約定「1.訂金NT＄425
    萬元現金。2.裝機好付NT＄225萬元現金，裝機好留NT＄200
    萬元現金3個月再付清。3.技術轉移，時間最多60天，甲方
    （即被上訴人）須派專職人員配合。4.甲方須提供食宿……
    」等語（原審卷第5頁），顯然兩造就系爭合約所生之權利
    義務關係為：上訴人就系爭合約之履行，需負擔將系爭設備
    裝機試車完成、裝櫃運送至清償地緬甸仰光安裝交機完成、
    並與被上訴人完成技術轉移之義務，被上訴人則需給付總額
    8,500,000元之價金，並負擔上訴人至清償地緬甸仰光安裝
    交機及技術轉移之食宿，顯見關於系爭設備之裝櫃運送，屬
    上訴人之義務。另依海關貨物報關驗放辦法第3條規定「出
    口貨物之申報，由貨物輸出人於載運貨物之運輸工具結關或
    開駛前之規定期限內，向海關辦理；其期限由各地海關定之
    」，系爭設備之安裝地點即清償地為緬甸仰光，且上訴人就
    系爭合約之履行，需負擔將系爭設備裝機試車完成、裝櫃運
    送至清償地緬甸仰光安裝交機完成、並與被上訴人完成技術
    轉移之義務，有如上述，則上開規定之「貨物輸出人」當指
    上訴人，上訴人依法即須負擔貨物出口報關之義務，其未舉
    證證明兩造另有由被上訴人提供貨櫃、裝櫃及報關義務之約
    定，遽辯稱應由被上訴人提供貨櫃、裝櫃、報關云云，自無
    可採。上訴人另辯稱因緬甸仰光禁止中古機器進口，其無法
    取得緬甸進口許可，兩造已約定將交機地點改為台灣云云，
    惟未舉證以實其說，其上開抗辯仍無可取。
  (四)綜上，系爭合約之清償期限雖經兩造合意變更展延，惟上訴
    人於合意變更後之裝櫃期限即96年1月9日以及交機安裝期限
    即96年4月3日，均未能完成系爭設備之裝櫃及交機安裝，且
    別無不可歸責於上訴人之事由，是依民法第229條第1項規定
    ，上訴人自系爭合約清償期限屆滿時即96年4月3日起，負遲
    延責任。
六按「契約當事人之一方遲延給付者，他方當事人得定相當期限
  ，催告其履行，如於期限內不履行時，得解除其契約」、「解
  除權之行使，應向他方當事人以意思表示為之」，民法第254
  條、第258條第1項分別定有明文。又「契約解除時，當事人雙
  方回復原狀之義務，除法律另有規定或契約另有訂定外，依左
  列之規定：……二、受領之給付為金錢者，應附加自受領時起
  之利息償還之」，民法第259條第2款亦定有明文。上訴人應自
  96年4月3日起負遲延責任，已如前述，被上訴人亦於同日發函
  催告上訴人於96年4月15日前履行，有達觀法律事務所96肅律
  字第0403號函及中華郵政掛號郵件收件回執附卷可稽（見原審
  卷(一)第154-156頁），惟上訴人迄至被上訴人於96年5月18日起
  訴止，尚未完成系爭設備之裝櫃及交機安裝，被上訴人即得解
  除系爭合約。而被上訴人於原審96年9月20日言詞辯論期日，
  當庭對上訴人為解除系爭合約之意思表示（見原審卷(一)第91頁
  ），故系爭合約應於同日解除。系爭合約既經被上訴人於96年
  9月20日解除，上訴人所受領之訂金4,250,000元，自應附加自
  95年3月21日時起之利息償還予被上訴人。上訴人雖辯稱依系
  爭合約約定，若完成後2個月內不能交貨或非賣方問題則訂金
  沒收，因被上訴人未按約定予以協助，是2個月內合約解除，
  並沒收訂金云云。然系爭合約書第3條約定「交貨期：自收到
  訂金算起100天裝櫃，裝機試車完成45天……若完成後二個月
  內不能交貨或非賣方問題則訂金沒收」等語，顯然於上訴人已
  經合法提出裝櫃、裝機試車及交機之給付，因可歸責於被上訴
  人之事由而未能受領之情形，上訴人始可沒收訂金。惟上訴人
  迄今未完成系爭設備之裝櫃及交機安裝，且無不可歸責於上訴
  人之事由，已如前述，自無從依前開約定沒收訂金，上訴人主
  張其可沒收訂金，並不足採。上訴人再辯稱依民法第249條第2
  款規定，被上訴人不得請求返還訂金云云，惟按「定金，除當
  事人另有訂定外，適用左列之規定：二、契約因可歸責於付定
  金當事人之事由，致不能履行時，定金不得請求返還」，民法
  第249條第2款定有明文。查系爭合約並非因可歸責於被上訴人
  之事由致不能履行，已如前述，則上訴人本此主張被上訴人不
  得請求返還訂金，亦不足取。從而，被上訴人本於契約解除回
  復原狀之法律關係，請求上訴人返還4,250,000元，及自起訴
  狀繕本送達之翌日即96年5月29日（見原審卷(一)第14頁）起至
  清償日止，按年息5％計算之利息，未逾前述得請求之範圍，
  於法有據，應予准許。
七上訴人主張被上訴人所聲請之系爭假扣押裁定因自始不當而撤
  銷，被上訴人應賠償其因假扣押執行程序所受之損害云云，被
  上訴人則否認上訴人受有何損害等語。
  (一)按「債權人就金錢請求或得易為金錢請求之請求，欲保全強
    制執行者，得聲請假扣押」、「假扣押非有日後不能強制執
    行或甚難執行之虞者，不得為之」、「請求及假扣押之原因
    應釋明之。前項釋明如有不足，而債權人陳明願供擔保或法
    院認為適當者，法院得定相當之擔保，命供擔保後為假扣押
    」，民事訴訟法第522條第1項、第523條第1項及第526條第1
    項、第2項定有明文。是債權人聲請假扣押，應就其請求保
    全之必要性及假扣押之原因加以釋明。該項釋明如有「不足
    」時，而債權人陳明願供擔保或法院認為適當者，法院始得
    定相當之擔保，命供擔保後為假扣押。若債權人就其請求及
    假扣押之原因絲毫未予釋明，法院則不得命供擔保後為假扣
    押之裁定。而所謂之「釋明」，乃為當事人提出「即時」可
    供法院調查審酌之證據，是釋明之責任應為聲請之當事人所
    承擔。又「假扣押裁定因自始不當而撤銷，或因第五百二十
    九條第四項及第五百三十條第三項之規定而撤銷者，債權人
    應賠償債務人因假扣押或供擔保所受之損害」，民事訴訟法
    第531條第1項定有明文。「民事訴訟法第五百三十一條所謂
    假扣押裁定因自始不當而撤銷，係指對於假扣押裁定抗告，
    經抗告法院依命假扣押時客觀存在之情形，認為不應為此裁
    定而撤銷之情形而言」，已據最高法院67年台上字第1407號
    著為判例。查，被上訴人據以聲請保全執行之系爭假扣押裁
    定，業經本院96年度抗字第855號裁定廢棄確定，廢棄之理
    由為被上訴人未能提出可即時調查之證據以供釋明假扣押原
    因，是假扣押之聲請不應准許，有系爭假扣押裁定附卷可稽
    （見本院卷第87-90頁），揆諸前開說明，釋明之責任既為
    被上訴人應承擔，即應認依命假扣押時客觀存在之情形，被
    上訴人所聲請之系爭假扣押裁定確屬不應為之，嗣亦經抗告
    法院審酌後廢棄確定，是系爭假扣押裁定確屬因自始不當而
    撤銷。
  (二)按假扣押裁定因自始不當而撤銷，債權人應依民事訴訟法第
    531條第1項之規定賠償債務人因假扣押或供擔保所受之損害
    ，債權人所負此項賠償損害責任，乃本於假扣押裁定經撤銷
    之法定事由而生，是債務人賠償請求權之成立並不以債權人
    之故意或過失為要件，惟債務人於請求損害賠償時，就損害
    之發生與假扣押間確有因果關係一節，仍負有舉證之義務，
    自不待言。另上訴人於原審主張被上訴人依系爭假扣押裁定
    聲請執行查封上訴人廠房內之設備，致其受有：(1)自96年5
    月4日起至97年1月14日止計8個半月之房租損失1,275,000元
    （150,000×8.5＝1,275,000元）、(2)依據稅務行業標準分
    類同業利潤標準之食品飲料機械製造修配業之淨利率10％計
    算之5,868,380元營業損失、(3)因被上訴人查封上訴人往來
    銀行帳戶及客戶貨款，受有信用及商譽損失1,000,000元、
    (4)因被上訴人之查封行為致上訴人無法出貨予臺灣懿芝饌國
    際股份有限公司（下稱懿芝饌公司），受有應收帳款利益損
    失619,900元、(5)向第三人借貸以支付廠商貨款、銀行貸款
    與員工薪水及日常支出等費用，計有利息支出損失277,090
    元，以上損失計9,040,370元（原審卷(二)第6頁），於本院雖
    僅就其中4,520,185元聲明不服，惟陳述「另本件上訴人於
    原審請求賠償部分，因上訴人資力有限，爰依法僅就其中4,
    520,185元部分聲明不服」云云（本院卷第11-12頁），未陳
    述係就原審損失總額9,040,370元其中何部分聲明不服，則
    本院仍應審究上訴人於原審主張之損失全部，如審究結果認
    上訴人之損失未達4,520,185元，僅命被上訴人賠償實際損
    失金額，如認上訴人損失超過4,520,185元，僅命被上訴人
    賠償4,520,185元而已。
  (三)上訴人主張前揭損失提出房屋租賃契約書、95及96年度營利
    事業所得稅結算申報書、92年度營利事業各業所得額及同業
    利潤標準、信用或營業狀況不良企業移送信用保證注意事項
    、原審96年度執全字第1700號通知及函、苗栗地院96年度執
    全助字第141號執行命令、高雄地院96年度執全助字第524號
    執行命令、支票及退票理由單、利息支出表、現金支出傳票
    、轉帳傳票、支票、臺灣中小企業銀行存款憑條、郵政跨行
    匯款申請書、95年度營利事業所得稅結算網路申報總表（均
    為影本，見原審卷(二)第7-36頁、本院卷第43-45頁）為證。
    然查：
    1.房租損失1,275,000元部分：
      查上訴人之工廠縱為向第三人承租而每月有支付租金予出
      租人之事實，然其房租支出本屬上訴人營業成本中通常必
      須負擔之費用，縱被上訴人未為本件假扣押執行，上訴人
      仍有支付租金予出租人之義務，則上訴人於假扣押執行期
      間支出租金1,275,000元與被上訴人之假扣押執行間無何
      相當因果關係，上訴人自不得請求被上訴人賠償上開款項
      。
    2.營業損失5,868,380元部分：
      (1)被上訴人查封之所有機器設備皆交由上訴人保管，已經
        本院調閱原審96年度執全字第1700號執行卷宗審閱內附
        查封筆錄屬實，並有筆錄影本在卷足憑（見原審卷(一)第
        217-220頁、本院卷第93-101頁），則上訴人就查封中
        之機器設備並非無法使用。另被上訴人所查封之機器設
        備經鑑定為2,069,000元，有誠康管理顧問有限公司鑑
        定書附卷可稽（見本院卷第103-108頁），不足被上訴
        人原據以聲請假扣押裁定之債權額4,250,000元，自無
        上訴人所稱因過度查封致生前開損害之情，又上訴人仍
        能使用查封中之機器設備，其主張因此受有營業損失，
        難謂可採，上訴人提出之95及96年度營利事業所得稅結
        算申報書、92年度營利事業各業所得額及同業利潤標準
        、95年度營利事業所得稅結算網路申報總表均無法證明
        被上訴人之查封與其營業損失間之因果關係。
      (2)上訴人另主張因被上訴人之查封行為造成上訴人96年度
        營業收入淨額為-3,876,715元云云，惟觀上訴人提出之
        96年度營利事業所得稅結算申報書（見本院卷第45頁）
        ，其96年度營業收入所得總額為16,059,609元，係因扣
        除銷貨折讓19,935,715元，營業收入淨額始為-3,876,7
        15元。而依統一發票使用辦法第20條規定「營業人銷售
        貨物或勞務，於開立統一發票後，發生銷貨退回、掉換
        貨物或折讓情事者，應於事實發生時，分別依左列各款
        規定辦理；一、買受人為營業人者：……(二)開立統一發
        票之銷售額已申報者，應取得買受人出具之銷貨退回、
        進貨退出或折讓證明單……前項銷貨退回、進貨退出或
        折讓證明單一式四聯，第一聯及第二聯由銷售貨物或勞
        務之營業人，作為申報扣減銷項稅額及記帳之憑證……
        」，顯然造成上訴人營業虧損之原因為銷貨折讓，與被
        上訴人之假扣押執行程序無涉。上訴人於本院97年12月
        8日準備程序中亦承認無法提出營業損失之計算依據，
        並表示僅能以食品飲料機械製作之淨利率估算云云（見
        本院卷第86頁），益見上訴人並無法證明受有何營業損
        失。
    3.信用及商譽損失1,000,000元部分：
      被上訴人聲請查封之上訴人華南商業銀行股份有限公司（
      下稱華銀）大溪分行、臺灣新光商業銀行股份有限公司（
      下稱新光商銀）桃園分公司之存款，分別僅有103元及8元
      ，並經前開銀行主張金額未達200元，無庸扣押而聲明異
      議，有原審民事執行處通知、華銀大溪分行函、新光商銀
      桃園分公司聲明異議狀在卷足憑（見原審卷(二)第55-57頁
      ）；另被上訴人聲請查封上訴人於萬泰商業銀行桃園分行
      及新竹國際商業銀行瑞豐簡易型分行之存款，雖曾分別扣
      押1,603元及8,543元，有前開銀行函附卷可考（見本院卷
      第109、110頁），惟反足見上訴人於前述金融機構之存款
      金額均不多，上訴人於上開四家銀行存款總額僅10,257元
      （103+8+1,603+8,543＝10,257），其未舉證證明其被查
      封存款10,257元，有何因被上訴人之查封行為而有不利於
      上訴人信用或商譽之行為致生1,000,000元之損失，自不
      得請求被上訴人賠償信用、商譽損失1,000,000元。
    4.應收帳款利益損失619,900元部分：
      (1)被上訴人雖聲請查封上訴人對臺灣青啤股份有限公司（
        下稱臺灣青啤公司）客戶貨款之應受帳款578,750元，
        及上訴人承包之臺灣菸酒股份有限公司（下稱臺灣菸酒
        公司）竹南啤酒廠工程款。惟臺灣青啤公司應收帳款部
        分因上訴人積欠稅金，業經法務部行政執行署於96年11
        月15日以96營所稅執特字第00117435號執行命令執行扣
        押在案，顯與被上訴人之查封程序無涉。而臺灣菸酒公
        司之工程款部分，亦因上訴人承攬之「二號瓶裝線增設
        金牌啤酒包裝設備工程」逾期完工而無工程款可請領，
        另上訴人承攬之「95年度罐裝四號包裝機設備歲修工程
        」已完工，是無工程款及保留款債權存在，且因尚在保
        固期內，保固金不得返還，故臺灣菸酒公司不承認上訴
        人對其有債權存在，並據以聲明異議，均有臺灣高雄地
        方法院96年度執全助字第524號民事執行處通知、台灣
        青啤公司聲明異議狀、臺灣苗栗地方法院96年度執全助
        字第141號民事執行處通知及臺灣菸酒公司聲明異議狀
        在卷足憑（見原審卷(二)第58-64頁），顯見被上訴人該
        部分假扣押執行程序並未造成上訴人任何應收帳款之損
        害。
      (2)上訴人另主張因被上訴人假扣押執行，致上訴人無法出
        貨與懿芝饌公司而遭退票達6,199,000元，其淨利率為
        10/100，即受有應受帳款利益達619,900元部分，雖據
        提出其與懿芝饌公司簽定之合約書與懿芝饌公司簽發之
        支票以及退票理由單為證（見原審卷(一)第115頁，卷(二)
        第19-26頁），然懿芝饌公司簽發之支票退票原因不一
        ，或為存款不足，或為因上訴人應履行之債務給付有遲
        延、不完全等，致懿芝饌公司撤銷付款等，而依上訴人
        提出之退票理由單上載退票原因為：「存款不足及拒絕
        往來戶」（原審卷(二)第19-26頁），上訴人復未舉證證
        明懿芝饌公司存款不足、拒絕往來戶致退票與被上訴人
        假扣押執行間有何關連，暨與被上訴人所為之假扣押查
        封程序間有何相當因果關係，況懿芝饌公司簽發與上訴
        人之支票縱因存款不足、拒絕往來戶而退票，然上訴人
        對懿芝饌公司之貨款請求權並不因而消滅，上訴人仍得
        向懿芝饌公司請求貨款而無受有應收帳款利益（依淨利
        率計）619,900損失之可能，上訴人捨此不為，反逕請
        求被上訴人賠償應收帳款利益619,900元，仍屬無據。
      (3)再依上訴人與懿芝饌公司之96年1月20日買賣合約書約
        定：「價格：總價新臺幣貳仟伍佰伍拾玖萬陸仟元整、
        交貨期：自訂約及訂金收迄起算120天內……付款條件
        ：訂金：25％……本設備於貨款未全付清時或其中壹期
        未兌現，所購買乙方（上訴人）之所交付之所有設備仍
        為乙方所有，甲方即喪失所有權，乙方不須經由甲方同
        意即可自行載回……」等語（原審卷(一)第236頁），依
        上開約定，懿芝饌公司需給付之定金為6,399,000元（
        25,596,000×25％＝6,399,000），依上訴人所稱其已
        遭懿芝饌公司退票達6,199,000元，則懿芝饌公司應給
        付之定金僅兌現其中200,000元而已，依上開約定，懿
        芝饌公司已構成「其中壹期未兌現」之事由，依約上訴
        人仍保有其出售予懿芝饌公司之設備之所有權，且得逕
        自行載回，則上訴人現未將設備出貨予懿芝饌公司，乃
        因買方即懿芝饌公司給付之定金未兌現，上訴人依約仍
        保有設備之所有權，且得自行載回所致，自與被上訴人
        之假扣押執行無涉，上訴人請求被上訴人賠償上開應受
        帳款利益619,900元，自屬無據，不應准許。
    5.利息支出損失277,090元部分：
      上訴人主張因其無營業收入，而向第三人借貸以支付廠商
      貨款、銀行貸款與員工薪水及日常支出等費用，而受有利
      息支出損失之部分，並提出利息支出表及現金支出傳票、
      轉帳傳票、支票、臺灣中小企業銀行存款憑條、郵政跨行
      匯款申請書為證（見原審卷(二)第27-36頁），惟上訴人無
      營業收入與被上訴人之假扣押執行間無相當因果關係，有
      如前述，則其因無營業收入致有利息支出，亦與被上訴人
      之假扣押執行無相當因果關係，況上訴人所舉前開證據均
      無由證明上開利息之支出與被上訴人所為之假扣押執行間
      有何相當因果關係存在，上訴人請求被上訴人賠償上開利
      息支出，亦不足採。
  (四)以上，被上訴人所執聲請執行之系爭假扣押裁定雖因自始不
    當而經撤銷，惟上訴人依民事訴訟法第531條第1項、第2項
    規定請求被上訴人給付房租損失、營業損失、信用及商譽損
    失、應受帳款利益損失、利息支出共計4,520,185元，因與
    查封行為欠缺因果關係存在，故於法無據，不應准許。
八綜上所述，被上訴人依解除契約回復原狀之法律關係，請求上
  訴人給付被上訴人4,250,000元及自起訴狀繕本送達之翌日即
  96年5月29日起至清償日止，按年息5％計算之利息，為有理由
  ，應予准許。上訴人依民事訴訟法第531條第1項、第2項規定
  請求被上訴人給付上訴人4,520,185元，為無理由，應予駁回
  。原審為上訴人本訴及假扣押不當賠償請求均敗訴之判決，並
  依兩造聲請就被上訴人本訴部分，酌定相當擔保金額分別為假
  執行、免為假執行之諭知，核無不合。上訴意旨指摘原判決不
  當，求予廢棄改判，為無理由，應予駁回。
九本件因事證已臻明確，兩造其餘攻擊、防禦方法及所為之立證
  ，經審酌後認與判決之結果不生若何影響，無庸再逐一予以論
  列，合併敘明。
據上論結，本件上訴為無理由，依民事訴訟法第449條第1項、第
78條，判決如主文。
中    華    民    國    98    年    3     月    10    日
                    民事第十六庭
                        審判長法  官  劉靜嫻
                              法  官  呂淑玲
                              法  官  湯美玉
正本係照原本作成。
如不服本判決，應於收受送達後20日內向本院提出上訴書狀，其
未表明上訴理由者，應於提出上訴後20日內向本院補提理由書狀
（均須按他造當事人之人數附繕本）上訴時應提出委任律師或具
有律師資格之人之委任狀；委任有律師資格者，另應附具律師資
格證書及釋明委任人與受任人有民事訴訟法第466條之1第1項但
書或第2項（詳附註）所定關係之釋明文書影本。
中    華    民    國    98    年    3     月    10    日
                              書記官  蕭進忠
附註：
民事訴訟法第466條之1（第1項、第2項）：
對於第二審判決上訴，上訴人應委任律師為訴訟代理人。但上訴
人或其他法定代理人具有律師資格者，不在此限。
上訴人之配偶、三親等內之血親、二親等內之姻親，或上訴人為
法人、中央或地方機關時，其所屬專任人員具有律師資格並經法
院認為適當者，亦得為第三審訴訟代理人。


司法院資訊處製作；財團法人民間司法改革基金會備份。
